臺灣臺北地方法院行政訴訟判決　
110年度簡字第238號
                                   110年11月10日辯論終結
原      告  杜欣倫  

被      告  臺北市政府財政局

代  表  人  陳家蓁  
訴訟代理人  黃佳賀  
            莊倩萍  
上列當事人間菸酒管理法事件，原告不服臺北市政府民國110年7
月19日府訴一字第1106101355號訴願決定，提起行政訴訟，本院
判決如下：
    主  文
一、訴願決定及原處分關於罰鍰逾新臺幣15,000元部分均撤銷。
二、原告其餘之訴駁回。
三、訴訟費用由被告負擔二分之一，其餘由原告負擔。
    事實及理由
一、爭訟概要：
    原告在Facebook（下稱臉書）社團「《老玖通》-玩家交流網
    （威士忌、白蘭地、高粱酒、大陸白酒）」網站（下稱系爭
    網站）刊登「貴州茅台酒」（下稱系爭酒品）圖片，並於民
    國110年2月11至12日以臉書訊息對話方式回覆系爭酒品價格
    、交易方式及行動電話等資訊，經民眾提供資料向被告檢舉
    ，被告審認系爭酒品未經財政部國庫署核准進口，核屬菸酒
    管理法第6條第1項第2款所稱之私酒，乃依菸酒管理法第46
    條1項前段、菸酒查緝及檢舉案件處理作業要點（下稱系爭
    作業要點）第45點第1項第4款第1目規定，以110年3月17日
    北市財菸字第11030015633號裁處書（下稱原處分），裁處
    原告新臺幣（下同）3萬元罰鍰。原告不服提起訴願，經臺
    北市政府以110年7月19日府訴一字第1106101355號訴願決定
    書（下稱訴願決定）駁回，原告不服，於110年9月15日提起
    行政訴訟。
二、原告起訴主張及聲明： 
　㈠主張要旨： 
　  原告因近期此茅台酒的討論度極高，所以才到系爭網站上分
    享之前飲用心得和酒類的相關資訊，一方面尋找同好並且在
    貼文中強調絕無販售任何酒類，另一方面想收購此酒來品嚐
    ，2月11日Jeffrey Lee私訊原告並表示要販售原告，原告就
    直接開價13,000元要有意跟他收購，並且對方詢問原告哪裡
    面交，也表示說有一瓶可以販售給原告，還跟原告要手機電
    話，隨後就收到財政局的裁罰書，原告完全沒有販售意圖。
    另原告詢問其他社團的人，他們都是罰一半，被告有權限看
    情況罰一半。
　㈡聲明：訴願決定及原處分均撤銷。
三、被告答辯及聲明： 
　㈠答辯要旨：
　  原告主張於系爭網站社團僅分享飲酒心得，無販售任何酒品
    ，原告藉由分享飲酒心得，欲收購系爭酒品，因第三人私訊
    表示要販售予原告，原告開價13,000元，對方詢問哪裡面交
    ，還跟原告要手機號碼。惟查原告向臺北市政府提出訴願時
    稱，針對訊息回復酒品價格、交易方式、連絡電話，對方訊
    息先提出分享之詞，原告便將網路所查到的價格告知對方，
    以為對方想和原告見面交友交流飲酒心得，便留下電話；另
    原告提出訴願後又以110年4月12日電子郵件表示應比照相關
    案例罰鍰減半等情；顯見原告承認網路賣酒之違規行為。本
    案依檢舉人提供資料及被告查調網頁等資料附案佐證，原告
    於系爭網站社團違法販賣私酒事證明確，且原告主張前後矛
    盾。
　㈡聲明：原告之訴駁回。
四、爭點：
　㈠原告是否有販賣私酒之違規行為？
　㈡被告對原告裁處罰鍰3萬元，是否過重？
五、本院之判斷：
　㈠應適用之法令：菸酒管理法第6條第1項第2款、第46條第1項
    前段（如附錄）。
　㈡如爭訟概要欄所載之事實，除後述之爭點外，其餘為兩造所
    不爭執，並有原處分（見本院卷第53至54頁）、系爭網站截
    圖（見本院卷第27至28頁）、臉書對話訊息截圖（見原處分
    不可閱卷第14至17頁）、訴願決定（見本院卷第21至25頁）
    在卷可稽，堪以認定。
　㈢原告確有販賣私酒之違規行為：
　  經查，原告110年2月11日至12日之臉書對話訊息內容如下：
　　對方：請分享（張貼系爭酒品圖片）；
　　原告：13,000；
　　對方：哪裡方便面交；
　　原告：你住哪？我臺北；
　　對方：我桃園，可以上去；
　　原告：好，你要幾個，你啥時方便；
　　對方：1瓶，要下禮拜了；
　　原告：好的，等你通知時間；
　　對方：還是可以跟你留個電話，我有過去臺北時跟你聯繫；
　　原告：（原告行動電話號碼），（讚的圖示）；
　　有前開臉書對話訊息截圖可參，依上開對話內容，可徵原告
    於對方張貼系爭酒品圖片之後，回復系爭酒品的價格，並詢
    問對方需要幾瓶，最後並提供留下行動電話號碼給對方，足
    認原告有販賣系爭酒品之行為。原告雖主張上開「你要幾個
    」為誤打云云，然倘原告前揭訊息係為誤打，對方理應覺得
    困惑不知如何回應，而原告亦應立刻予以更正，但後續兩人
    卻就交易時間及聯絡方式繼續對談，是原告前揭主張，自難
    採信。又系爭酒品係未依菸酒管理法取得許可執照而輸入之
    菸酒，屬於私酒乙節，兩造並不爭執，是原告有販賣私酒之
    違規行為，應認屬實。
　㈣被告對原告裁處罰鍰3萬元有過重之情形，應減輕罰鍰至15,0
    00元：
　⒈按不得因不知法規而免除行政處罰責任，但按其情節，得減
    輕或免除其處罰；裁處罰鍰，應審酌違反行政法上義務行為
    應受責難程度、所生影響及因違反行政法上義務所得之利益
    ，並得考量受處罰者之資力；依本法規定減輕處罰時，裁處
    之罰鍰不得逾法定罰鍰最高額之二分之一，亦不得低於法定
    罰鍰最低額之二分之一，行政罰法第8條、第18條第1項、第
    3項前段分別定有明文。又憲法第15條保障人民之財產權，
    國家對人民財產權之限制應符合憲法第23條比例原則，對人
    民違反行政法上義務之行為處以罰鍰，涉及對人民財產權之
    限制，其處罰應視違規情節之輕重程度為之，俾符合憲法責
    罰相當原則。立法者針對違反行政法上義務行為給予處罰，
    如已預留視違規情節輕重而予處罰之範圍，固屬立法形成自
    由，原則上應予尊重。惟所設定之裁量範圍仍應適當，以避
    免造成個案處罰顯然過苛而有情輕法重之情形（司法院釋字
    第786號解釋理由書意旨參照）。另就處罰下限部分言，因
    於個案中仍有行政罰法第8條及第18條等有關減輕處罰規定
    之適用，而得以避免個案處罰顯然過苛而有情輕法重之情形
    （司法院釋字第802號解釋理由書意旨參照）。
　⒉次按違反本法之行政罰案件，其裁罰參考基準如下：㈣依本法
    第46條第1項前段規定裁罰之案件：1.第1次查獲者，除查獲
    現值未達3萬元者，處3萬元罰鍰外，查獲現值超過3萬元者
    ，處查獲現值加計3萬元之罰鍰，最高處50萬元罰鍰，系爭
    作業要點第45點第1項第4款第1目定有明文。本件被告依上
    開規定，認原告屬第1次被查獲而裁處罰鍰3萬元，固非無據
    ，惟前揭系爭作業要點規定僅以第1次查獲為由處最低罰鍰3
    萬元，並未考量行政罰法第8條及第18條等有關減輕處罰規
    定，是本院仍得審酌本件是否有行政罰法第8條及第18條等
    有關減輕處罰規定之適用。
　⒊經查，原告於系爭網站上刊登「本場所不販賣酒類、僅分享
    品嚐飲酒心得」等文字，有前揭系爭網站截圖可參，且原告
    於起訴狀中並未主張其不知菸酒管理法處罰規定，故難認其
    有行政罰法第8條不知法規減輕規定之適用。惟本件原告僅
    因對方透過臉書訊息詢問而回覆系爭酒品價格以及提供聯絡
    方式，並非主動對外販賣私酒，其受責難程度及所生影響較
    為輕微，又原告陳稱沒有實際販售行為等語，被告亦稱檢舉
    人沒有提出向原告實際購買的證據等語（見本院卷第71頁）
    ，可見本件原告違規行為並未獲得利益，再原告表示目前在
    家上班，每月收入約3萬元等語（見本院卷第71頁），復參
    酌原告109年度所得合計84,951元，財產合計453,220元，有
    原告109年度稅務電子閘門財產所得調件明細表在卷可參（
    見本院卷第57至61頁），其資力並非寬裕。審酌上開原告違
    規行為應受責難程度、所生影響、所得利益以及原告資力等
    情事，本件被告對原告違規行為裁處罰鍰3萬元，猶嫌過重
    ，應減輕至15,000元，始為適當。是本件被告裁罰原告罰鍰
    逾15,000元部分於法有違，應予撤銷。
  ㈤本件判決基礎已臻明確，兩造其餘攻擊、防禦方法及訴訟資
    料經本院審酌後，核與判決結果不生影響，無一一論述之必
    要，併此敘明。
六、結論：
　　原處分裁處原告罰鍰逾15,000元部分有違誤，訴願決定遞予
    維持，亦有未洽，故原告訴請撤銷訴願決定及原處分關於罰
    鍰逾15,000元部分，為有理由，應予撤銷，其餘部分則無違
    誤，原告訴請撤銷為無理由，應予駁回。至訴訟費用應由敗
    訴之被告負擔二分之一，其餘為原告負擔，爰宣示如主文第
    3項所示。　　
中　　華　　民　　國　　110 　年　　11　　月　　30 　 日
　　　　　　　　　行政訴訟庭　法　官　邱士賓
上為正本係照原本作成。
如不服本判決，應於判決送達後20日內，向本院提出上訴狀(含
上訴理由，應表明原裁判所違背之法令及其具體內容，或依訴訟
資料可認為原裁判有違背法令之具體事實)，並繳納上訴裁判費3
,000元；其未表明上訴理由者，應於提出上訴後20日內向本院補
提理由書，逾期未提出者，毋庸命補正，即得逕以裁定駁回之。
中　　華　　民　　國　　110 　年　　11　　月　　30 　 日
                              書記官  李  欣

附錄（參考法條）：
⒈菸酒管理法第6條第1項第2款
  本法所稱私菸、私酒，指有下列各款情形之一者：
  二、未依本法取得許可執照而輸入之菸酒。
⒉菸酒管理法第46條1項前段
　販賣、運輸、轉讓或意圖販賣、運輸、轉讓而陳列或貯放私菸
  、私酒者，處新臺幣3萬元以上50萬元以下罰鍰。